臺灣高等法院民事判決　　　　　　　　　95年度上字第1091號
上　訴　人　丙○○
　　　　　　　　　　　　號
訴訟代理人　謝孟儒律師
被上訴人　　甲○○○
訴訟代理人　乙○○
上列當事人間請求損害賠償事件，上訴人對於中華民國95年11月
17日臺灣新竹地方法院95年度訴字第69號第一審判決提起上訴，
本院於96年8月14日言詞辯論終結，判決如下：
    主  文
上訴駁回。
第二審訴訟費用由上訴人負擔。
    事實及理由
一、本件上訴人主張：
    (一)被上訴人與伊係母子關係。被上訴人前於民國79年12月23
      日，在新竹縣竹北市○○○路116號房屋內二樓，且在證
      人劉福添之見證下，與伊簽立一紙承諾書，允諾贈與伊下
      列不動產：(1)新竹縣竹北市縣○段802地號土地全部（下
      稱縣華段802地號土地）；(2)第147街441配地位置之30坪
      左右土地，亦即竹北市縣○段441地號土地（下稱縣華段
      441地號土地）；(3)新竹縣竹北市縣○段378地號土地之四
      分之一及其上建號117之建物即門牌號碼新竹縣竹北市○
      ○○路116號房屋之四分之一（下稱系爭房地）。嗣後被
      上訴人確將上述縣華段802地號土地、縣華段441地號土地
      過戶與伊，但就系爭房地則拒不履行贈與行為。期間伊為
      避免興訟，於93年4月19日及93年9月6日在新竹縣竹北市
      調解委員會聲請調解，雙方意見不一致，調解無法成立。
      詎被上訴人於94年4月15日將其所有之系爭房地出售予訴
      外人張秋竹，伊為免己身權益受損，乃於94年10月21日再
      次向新竹縣竹北市調解委員會聲請調解，因被上訴人不到
      場而無法成立。
    (二)按「民法債編施行前發生之債，除本施行法有特別規定外
      ，不適用民法債編之規定；其在修正施行前發生者，除本
      施行法有特別規定外，亦不適用修正施行後之規定」，民
      法債編施行法第1條定有明文。本件贈與行為發生在79年
      12月23日，嗣雖民法債編於88年4月21日修正，基於上開
      條文所揭櫫之不溯及既往原則，本件仍應適用修正前規定
      。本件被上訴人已於94年4月15日將贈與物出賣予訴外人
      張秋竹，對於移轉登記贈與物所有權之義務已處於給付不
      能之狀態，而本件為不動產贈與，同時立有字據，伊自得
      依修正前民法第409條規定請求被上訴人賠償贈與物之價
      額。系爭房地於79年12月間之價值約為新台幣（下同）
      1,659萬1,869元等情，爰依承諾書之約定，求為命被上訴
      人給付四分之一即414萬7,967元之判決（原審為上訴人敗
      訴之判決，上訴人聲明不服，提起上訴）。並上訴聲明：
      (一)原判決廢棄。(二)被上訴人應給付上訴人414萬7,967元。
      (三)願供擔保，請准宣告假執行。
二、被上訴人則以：
    (一)伊完全不識字，系爭承諾書非伊所簽訂，其上印文亦非伊
      所有之印章所蓋，實則系爭承諾書乃上訴人所假造，伊並
      無贈與系爭房地與上訴人之意思。證人劉福添亦否認其見
      證系爭承諾書。而上訴人之職業為仲介掮客及土地代書，
      對法律知識以及程序非常熟稔，系爭承諾書為上訴人所策
      劃，藉此想取巧獲取伊之財產。況上訴人之前曾有偽造本
      票1,000萬元後，進而持之查封伊財產，經伊訴請檢察官
      偵查起訴後，上訴人因偽造有價證券罪遭判處有期徒刑之
      前科，足認上訴人為爭產無所不用其極，其言亦不可信。
    (二)於79年間，伊已將名下之大部分土地分給子女，並在所有
      子女面前講好誰分哪些財產，價值比較高的，分到之土地
      坪數就較少，價值比較低的，則分到之坪數較大。縣華段
      802號土地位在40米道路旁，價值較高，一坪值18萬元，
      上訴人堅持要分得，因此在尚未過戶前，便讓上訴人持以
      設定抵押；而縣華段441地號及同段463地號土地均屬欲分
      給上訴人，但過戶給上訴人後不久，上訴人即出售他人。
      系爭房地則係伊之養老本，不曾同意分給任何子女。
    (三)系爭新竹縣竹北市○○○路116號建物，於80年4月30日完
      成測量，同年8、9月始完全建築完畢，伊豈有可能在79年
      間承諾將該建物之四分之一所有權分給上訴人之理？又上
      訴人製作之明細表中謂其分得土地之價值僅450萬元，但
      上訴人確實以縣華段802地號土地設定抵押貸款720萬元，
      若該筆土地市價未達1,000萬元以上，上訴人殊無可能向
      民間人士借得720萬元。
    (四)最高法院82年度台上字第2517號刑事判決記載，上訴人趁
      機取得伊之印章後，未經伊之許可，盜蓋於空白本票上，
      再委由不知情之不詳姓名人士偽造面額1,000萬元、發票
      日80年12月18日、到期日81年1月6日之本票，嗣後並聲請
      而取得臺灣新竹地方法院（下稱新竹地院）81年度票字第
      114號本票裁定，進而聲請查封伊於分產後所剩餘唯一之
      系爭新竹縣竹北市○○○路116號房屋。若上訴人所持之
      承諾書為真，其上既已記載上開房屋贈與上訴人，又為何
      大費周章偽造本票來查封該房屋？顯見該承諾書並非真正
      等語，資為抗辯。並答辯聲明：(一)上訴駁回。(二)如受不利
      判決，請准預供擔保免為假執行。
三、兩造不爭執事項：
    (一)兩造分別於93年4月19日及93年9月6日於新竹縣竹北市調
      解委員會調解，惟雙方意見不ㄧ致，而調解不成立。
    (二)上訴人於94年10月21日再次向新竹縣竹北市調解委員會調
      解，然被上訴人拒不到場，以致調解不成立。
    (三)系爭承諾書連同證人劉福添當庭書寫之字跡於原審曾送內
      政部刑事警察局鑑定，因承諾書與當庭書寫之字跡之書寫
      時間相隔久遠，尚無從認定承諾書上「劉福添」三字是否
      為證人劉福添親自書寫。
    (四)被上訴人不識字，亦不會寫字。
    (五)系爭承諾書之內容全文及其上「甲○○○」四字均為上訴
      人所書寫。
    (六)上訴人曾因偽造有價證券案件，經最高法院82年度台上字
      第2517號刑事判決判處有期徒刑3年4月確定。
    (七)系爭房地於94年4月15日已經被上訴人出賣予訴外人張秋
      竹之事實，為兩造所不爭執（見本院卷第40、41頁之書狀
      、第47頁之筆錄），且有承諾書、調解不成立證明書、系
      爭本票影本、最高法院82年度台上字第2517號刑事判決可
      證（見原審卷第10、11、14、176、98、99頁），固堪信
      為真實。
四、本件經依民事訴訟法第463條準用同法第270條之1第1項第3
    款規定，整理爭點並協議簡化爭點後，兩造同意就本院96年
    3月12日準備程序中，兩造協議簡化之爭點為辯論範圍。兩
    造之爭執點為：系爭承諾書是否為真正？（見本院卷第48頁
    之筆錄）茲僅就兩造之爭執點，分述如下：
    (一)經查，被上訴人不識字，亦不會寫字之事實，為兩造所不
      爭執。且上訴人對系爭承諾書之內容全文以及其上「甲○
      ○○」四字均為其所書寫之事實亦不爭執。而系爭承諾書
      末雖有見證人劉福添之記載，然證人劉福添證稱：「（問
      ：與兩造有無親屬或僱傭等關係？）答：有，原告（指上
      訴人，下同）是我堂弟，被告（指被上訴人，下同）是我
      嬸嬸，我爸爸是被告前夫劉先生的兄長。」、「（提示原
      證二承諾書影本，並問：上面『劉福添』是你寫的嗎？）
      答：看起來像是我寫的，但是看承諾書之日期這麼久的日
      期，我已經不記得了。」、「（問：這劉福添三字可否確
      定是你寫的？）答：我沒辦法確定。」、「（問：79年12
      月23日你是否有被邀請到竹北市○○○路116號？）答：
      我當時在蓋房子，又開計程車，我很忙，我記得並沒有在
      那天去那裡。」、「（問：有看過原證二號這份承諾書？
      ）答：沒有，今天來才知道。」、「（提示原證三，並問
      ：93年間的調解不成立證明表示兩造在93間有去竹北調解
      ，調解程序你有去嗎？）答：調解委員會有找我去，我去
      了才知道是原告和被告的事，我覺得是家務事跟我沒關係
      。」、「（問：在調解委員會時，你有看過此承諾書？）
      答：我有到，兩造有提相關文件，但我覺得跟我無關，所
      以我沒有去看這些文件。」、「（問：兩造間為了分財產
      發生的事，除了竹北調解委員會和今天之外，有無其他時
      間地點你被邀請去作見證或參與？）答：沒有。」、「（
      問：在竹北調解委員會有無看過此承諾書？）答：沒有，
      因為十幾年前的事，我根本記不得了，而且我根本不想介
      入他們母子間的事，我知道他們母子不和，他們母子間的
      事我不會去見證，否則麻煩一堆。」、「（問：對於竹北
      光明三路116號房子被告是否要分給原告事情，證人到底
      有沒有見證過？）答：我沒有見證過，我根本不想介入他
      們的事，而且79年間這房子好像正在蓋。」（見原審卷第
      126頁至第129頁之筆錄）。足見證人劉福添與兩造均有親
      戚關係，被上訴人為證人之嬸嬸，上訴人為證人之堂弟，
      兩造與證人之親疏相當，是證人劉福添所為之證詞，當不
      致於偏頗任何一方，其證言自屬可採。而由上開證詞可知
      ，證人劉福添未曾見證過系爭承諾書之簽立事宜。
    (二)原審將系爭承諾書連同證人劉福添當庭書寫之字跡一併送
      請內政部警政署刑事警察局鑑定結果，因承諾書與當庭字
      跡之書寫時間相隔久遠，尚無從認定承諾書上「劉福添」
      三字是否為證人劉福添親自書寫，此有該局95年9月20日
      刑鑑字第0950112512號函可考（見原審卷第228頁之函文
      ），且兩造亦不爭執經內政部警政署刑事警察局鑑定結果
      ，因承諾書與當庭字跡之書寫時間相隔久遠，尚無從認定
      承諾書上「劉福添」三字是否為證人劉福添親自書寫。
    (三)又上訴人於80年12月間趁機取得被上訴人之印章後，未經
      被上訴人之許可，盜蓋於空白本票上，再委由不知情之不
      詳姓名人士偽造面額1,000萬元、發票日80年12月18日、
      到期日81年1月6日之本票，嗣後並新竹地院聲請取得81年
      度票字第114號本票裁定，進而聲請查封被上訴人於分產
      後所剩餘唯一之剩餘財產，即新竹縣竹北市○○○路116
      號房屋，上訴人上揭偽造有價證券犯行，經最高法院以82
      年度台上字第2517號刑事判決判處有期徒刑3年4月確定之
      事實，亦為兩造所不爭執，並有該判決、前案紀錄表及系
      爭本票可考（見原審卷第98、99、166、176頁）。上訴人
      雖主張承諾書（見原審卷第10頁之承諾書）上有被上訴人
      之印文及指印，然被上訴人否認系爭承諾書之真正，並否
      認承諾書上印文與指印之真正。查，倘本件上訴人所持之
      系爭承諾書為真正，其上既已記載被上訴人同意將系爭房
      地贈與上訴人，上訴人實無必要偽造本票方能達到其查封
      該房屋之目的？再者，上訴人自陳79年12月至93年長達十
      三年之期間內，其只有在93年間向新竹縣竹北市調解委員
      會申請調解，聲請被上訴人將系爭房地過戶予伊，此外不
      曾持承諾書向被上訴人請求過（見原審卷第238頁之筆錄
      ）。若承諾書為真，何以長達十三年之期間，上訴人卻不
      向被上訴人提出過任何請求，況上訴人曾因上開偽造有價
      證券案件經判刑入獄，兩造既已交惡，上訴人對自身之權
      益積極索求尚恐不足，豈有可能如此輕忽十三年餘，益徵
      系爭承諾書並非真正。準此，雖被上訴人拒絕提出指紋卡
      ，尚難據為有利於上訴人之認定。
    (四)再觀之系爭承諾書上特別加註記載：「但不包括現有名下
      部分」等語（見原審卷第10頁之承諾書）。而新竹縣竹北
      市縣○段378地號土地之四分之一及其上建號117之建物即
      門牌號碼新竹縣竹北市○○○路116號房屋之四分之一之
      系爭房地，於系爭承諾書所記載之日期「79年12月23 日
      」時，仍登載於被上訴人名下，有土地及建物謄本可考（
      見原審卷第8、9頁）。而上訴人自承其為代書事務所負責
      人（見本院卷第48頁之筆錄），於受保護管束人基本資料
      表上亦記載，其為土地代書負責人（見本院卷第50頁之資
      料表），平時之工作係幫人撰寫文件等工作，對文字記載
      自應熟稔。而上訴人對系爭承諾書之內容全文以及其上「
      甲○○○」四字均為其所書寫之事實既不爭執，縱系爭承
      諾書為真正，而其上既已加註記載：「但不包括現有名下
      部分」，足見贈與部分並不包括被上訴人當時名下所有之
      系爭房地在內。
    (五)又系爭承諾書上記載之縣華段802地號、441地號二筆土地
      部分，被上訴人抗辯伊早於79年6月30日將441地號贈與過
      戶給上訴人，上訴人於79年9月12日取得縣華段802地號之
      土地等語，並提出土地登記謄本及上訴人書寫之文件為證
      （見原審卷第156頁至第160頁、本院卷第150頁）。查，
      被上訴人於79年6月30日已將441地號贈與過戶與上訴人，
      有土地登記謄本可考（見原審卷第156頁至第160頁），且
      上訴人於79年9月12日已取得縣華段802地號之土地，有上
      訴人書寫之文件可考（見本院卷第150頁），上訴人於系
      爭承諾書所記載之日期「79年12月23日」（見原審卷第10
      頁之承諾書）前之79年6月30日已取得441地號土地，於79
      年9月12日已取得縣華段802地號之土地。足見系爭承諾書
      之內容，顯與事實不符。而系爭承諾書上記載之縣華段
      802地號、441地號二筆土地，及參以兩造所提之證據，堪
      信此部分係被上訴人就分配家產事宜中，分予上訴人之財
      產，尚不得遽認係被上訴人履行系爭承諾書所示之贈與契
      約。是被上訴人抗辯系爭承諾書非真正等語，自屬可採。
五、綜上所述，上訴人請求被上訴人給付414萬7,967元，非屬正
    當，自屬不應准許。從而原審所為上訴人敗訴之判決，並無
    不合。上訴論旨指摘原判決不當，求予廢棄改判，為無理由
    ，應駁回上訴。
六、兩造其餘之攻擊或防禦方法及所用之證據，經斟酌後，認為
    均不足以影響判決之結果，爰不逐一論列。
七、據上結論，本件上訴無理由，依民事訴訴法第449條第1項、
    第78條，判決如主文。
中　　華　　民　　國　　96　　年　　9 　　月　　11　　日
　　　　　　　　　民事第七庭
                    　審判長法　官  鄭三源
　　　　　　　　　　        法　官  周美月
　　　　　　　　　　        法　官  王聖惠
正本係照原本作成。
上訴人如不服本判決，應於收受送達後20日內向本院提出上訴書
狀，其未表明上訴理由者，應於提出上訴後20日內向本院補提理
由書狀（均須按他造當事人之人數附繕本）上訴時應提出委任律
師或具有律師資格之人之委任狀；委任有律師資格者，另應附具
律師資格證書及釋明委任人與受任人有民事訴訟法第466條之1第
1項但書或第2項（詳附註）所定關係之釋明文書影本。
中　　華　　民　　國　　96　　年　　9 　　月　　11　　日
　　　　　　　　　　　  　　書記官  陳樂觀
附註：
民事訴訟法第466條之1（第1項、第2項）：
對於第二審判決上訴，上訴人應委任律師為訴訟代理人。但上訴
人或其他法定代理人具有律師資格者，不在此限。
上訴人之配偶、三親等內之血親、二親等內之姻親，或上訴人為
法人、中央或地方機關時，其所屬專任人員具有律師資格並經法
院認為適當者，亦得為第三審訴訟代理人。
